臺灣臺北地方法院民事判決
110年度建字第203號
原      告  瑞吉工程有限公司

法定代理人  許瑞騰
原      告  百峰工程行即許明智

            堯舜企業社即吳堯舜

共      同
訴訟代理人  馬在勤律師
複  代理人  陳佳雯律師
	被      告  工府營造股份有限公司

法定代理人  趙永生
訴訟代理人  陳義文律師
複  代理人  蔡靜娟律師
            趙厚誠
上列當事人間請求發還工程保固保證金事件，本院於民國111年6
月17日言詞辯論終結，判決如下：
    主  文
原告之訴及假執行之聲請均駁回。
訴訟費用由原告瑞吉工程有限公司負擔百分之六十五，原告百峰
工程行即許明智負擔百分之六，餘由原告堯舜企業社即吳堯舜負
擔。
    事實及理由
壹、程序方面：
    按訴狀送達後，原告不得將原訴變更或追加他訴，但擴張或
    減縮應受判決事項之聲明者，不在此限，民事訴訟法第255
    條第1項但書第3款定有明文。查本件原告第1項至第3項聲明
    原係請求：「㈠被告應給付原告瑞吉工程有限公司（下稱瑞
    吉公司）新臺幣（下同）137萬2,703元，及自起訴狀繕本送
    達翌日起至清償日止，按年息5%計算之利息。㈡被告應給付
    原告百峰工程行即許明智（下稱百峰工程行）385萬7,122元
    ，及自起訴狀繕本送達翌日起至清償日止，按年息5%計算之
    利息。㈢被告應給付原告堯舜企業社即吳堯舜（下稱堯舜企
    業社）193萬3,819元，及自起訴狀繕本送達翌日起至清償日
    止，按年息5%計算之利息。」，嗣於民國110年11月18日以
    民事準備二暨調查證據聲請狀將上開第1項至第3項聲明請求
    之金額分別變更為433萬3,277元、39萬6,796元、195萬9,17
    6元（見本院卷八第3頁至第5頁），再於111年1月14日以民
    事準備三狀將上開聲明之利息起算日均變更為自110年11月2
    0日即民事準備二暨調查證據聲請狀繕本送達翌日起算，而
    更正聲明為如後述（見本院卷八第95頁至第97頁），核原告
    上開所為，係屬擴張或減縮應受判決事項之聲明，合於前揭
    法律規定，應予准許。
貳、實體方面：　　
一、原告起訴主張：
  ㈠原告瑞吉公司、百峰工程行於104年12月22日分別與被告簽訂
    工程合約，約定由原告瑞吉公司、百峰工程行承攬施作「三
    峽北大安置住宅新建統包工程（下稱系爭統包工程）」之泥
    作工程，原告堯舜企業社於105年1月28日與被告簽訂工程合
    約，約定由堯舜企業社承攬施作系爭統包工程之油漆工程，
    承攬總價依序為5,122萬7,031元（含稅）、3,857萬1,215元
    （含稅）、1,933萬8,191元（含稅）。系爭統包工程已於10
    6年6月12日驗收合格，依兩造間簽訂之工程合約（下合稱系
    爭合約）第16條第1項第1款約定，應由原告保固2.5年，故
    原告應自106年6月12日起至108年12月11日止對被告負保固
    責任，又業主新北市政府已於110年12月15日解除被告之保
    固責任，並發還被告1,032萬6,816元之保固保證金，可見兩
    造間約定之保固期早已屆滿，且原告並無保固事由待解決，
    依系爭合約第14條第2項約定，被告應於保固期滿30日內無
    息發還原告保固保證金。原告施工期間辦理估驗計價時，被
    告均扣除10%作為保留款，系爭工程驗收合格後，原告曾要
    求被告將10%保留款扣除3%保固保證金後，先給付7%之保留
    款，嗣保固期滿無待解決事項後再返還3%保固保證金，以縮
    短給付關係，然被告向原告表示希望將10%保留款全數轉為
    保固保證金並經原告同意，而原告瑞吉公司、百峰工程行、
    堯舜企業社未領之保留款數額依序為533萬3,277元、414萬6
    ,796元、195萬9,176元，因本件保固保證金數額與保留款數
    額相同，故原告瑞吉公司、百峰工程行、堯舜企業社之保固
    保證金數額亦分別為533萬3,277元、414萬6,796元、195萬9
    ,176元，扣除原告瑞吉公司、百峰工程行尚積欠被告100萬
    元、375萬元之借款債務後，被告應發還原告瑞吉公司之保
    固保證金數額為433萬3,277元，發還原告百峰工程行之保固
    保證金數額為39萬6,796元，發還原告堯舜企業社之保固保
    證金數額為195萬9,176元，爰依系爭合約第14條第2項約定
    請求被告發還保固保證金。
　㈡綜上所述，並聲明：
　1.被告應給付原告瑞吉公司433萬3,277元，及自110年11月20
    日起至清償日止，按年息5%計算之利息。
　2.被告應給付原告百峰工程行39萬6,796元，及自110年11月20
    日起至清償日止，按年息5%計算之利息。
　3.被告應給付原告堯舜企業社195萬9,176元，及自110年11月2
    0日起至清償日止，按年息5%計算之利息。　　　 
　4.訴訟費用由被告負擔。
　5.原告願供擔保，請准宣告假執行。　　　　　 
二、被告答辯主張：
　㈠依系爭合約第14條第2項約定，自當有繳交保固保證金才有結
    算後發還保固保證金之問題，然原告從未繳納保固保證金，
    且完全未就兩造究竟如何以口頭約定將保留款全數轉為保固
    保證金予以舉證，是其主張已無可取。而被告原係長鴻營造
    股份有限公司（下稱長鴻公司）系爭統包工程之分包廠商，
    因長鴻公司於104年10月間發生財務危機並無預警停止付款
    ，造成系爭統包工程包含原告在內之分包廠商均遭終止承攬
    關係，各分包廠商乃成立自救會央求被告代為繼續履約以減
    少虧損。被告承繼長鴻公司之工作前，評估相關財務收支規
    劃時，發現系爭統包工程剩餘工程款已不足支付各分包廠商
    之總施作費用，遂以104年12月7日契約移轉協商會議之內容
    與各分廠包商進行換約，亦即自救會廠商就被告繼受時未施
    作部分之契約總價，同意採保留款制度，保留款原則為10%
    ，該筆保留款除供作各自救會廠商施作工項之結算、找補或
    修補瑕疵之用外，自救會廠商同意支付被告用以補償投入本
    案之成本差額。於系爭統包工程驗收前，原告及被告均知悉
    該工程因逾期等事由遭業主新北市政府扣留巨額罰款，而無
    獲利可能，被告並於107年4月9日告知各分包廠商將不予發
    還保留款，被告豈有將本應彌補虧損之保留款再轉為保固保
    證金之可能。再經被告結算，原告瑞吉公司、百峰工程行、
    堯舜企業社保留款數額依序為533萬3,277元、414萬6,796元
    、195萬9,176元，然原告瑞吉公司、百峰工程行連帶積欠被
    告475萬元，另原告瑞吉公司、百峰工程行、堯舜企業社尚
    分別有代墊、代扣款項699萬6,170元、78萬965元、63萬6,2
    58元未扣回，則原告之工程保留款，經彌補被告虧損、扣除
    原告借款及代墊、代扣款項後，亦無任何餘款。縱原告本件
    有何保留款得以請求，該請求權已罹於時效，被告亦得為時
    效抗辯而毋庸給付。
　㈡綜上所述，並聲明：　
　1.原告之訴及假執行之聲請均駁回。
　2.訴訟費用由原告負擔。
　3.被告願供擔保，請准宣告免為假執行。　　　
三、本件經兩造確認之不爭執事項如下（見本院卷十第57頁至第
    58頁）：
　㈠原告瑞吉公司、百峰工程行於104年12月22日與被告簽訂工程
    合約，約定由原告瑞吉公司、百峰工程行承攬施作「三峽北
    大安置住宅新建統包工程（即系爭統包工程）」之泥作工程
    ，原告堯舜企業社於105年1月28日與被告簽訂工程合約，約
    定由堯舜企業社承攬施作系爭統包工程之油漆工程，承攬總
    價依序為5,122萬7,031元（含稅）、3,857萬1,215元（含稅
    ）、1,933萬8,191元（含稅）。
  ㈡原告瑞吉公司、百峰工程行、堯舜企業社未領之保留款數額
    依序為533萬3,277元、414萬6,796元、195萬9,176元。
  ㈢原告瑞吉公司、百峰工程行前向被告借款共750萬元，嗣由原
    告瑞吉公司清償275萬元。
  ㈣系爭統包工程業於106年6月12日經新北市政府城鄉發展局驗
    收合格。
四、至原告主張被告曾向原告表示希望將10%保留款全數轉為保
    固保證金並經原告同意，且系爭合約約定之保固期已屆滿，
    原告並無保固事由待解決，被告應發還原告與保留款數額相
    同之保固保證金云云，則為被告所否認，並以前詞置辯，是
    以，本件所應審究之爭點為：原告依系爭合約第14條第2項
    約定請求被告發還保固保證金，有無理由?　
五、本院之判斷：
  ㈠按當事人主張有利於己之事實者，就其事實有舉證之責任，
    民事訴訟法第277條本文定有明文。又依系爭合約第14條第2
    項關於保固保證金之約定：「乙方（即原告）應於甲方（即
    被告）及業主正式驗收合格後，提供甲方結算金額3%之現金
    作為本契約之保固保證金，保固年限及方式視乙方施作之內
    容依本契約第16條辦理。乙方繳交之保固保證金，於保固期
    滿且甲方及業主認定乙方承攬項目無待解決事項後30日內無
    息發還。」、另系爭合約第16條第1項第2款關於保固期間之
    約定：「期間：…⑶其他項目為2.5年。」(見本院卷一第49頁
    、第53頁、第115頁、第119頁、第179頁、第183頁)，可知
    原告應於驗收合格後提供結算金額3%之現金予被告作為保固
    保證金，並於保固期滿無待解決事項後始得請求發還，倘原
    告未繳交保固保證金，自無依該約定請求發還之餘地。本件
    原告並不否認其未向被告提供結算金額3%之現金作為保固保
    證金（見本院卷一第15頁），而係主張兩造已口頭約定將10
    %保留款全數轉為保固保證金云云，然此節為被告所否認，
    是原告自應就兩造間確有將保留款全數轉為保固保證金一事
    達成合意此有利於己之事實，負舉證之責。 
　㈡原告固提出本院107年度建字第246號民事判決（下稱另案判
    決），欲證明兩造已口頭約定將10%保留款全數轉為保固保
    證金，然觀之另案判決（見本院卷一第225頁至第235頁），
    乃係立榮景觀園藝工程有限公司（下稱立榮公司）訴請被告
    給付「保活保證金」，與本件當事人、訴訟標的均不相同，
    縱另案判決認定立榮公司與被告間有達成將10%保留款轉為
    「保活保證金」之合意，實不足以作為兩造間亦有達成此一
    合意之證明，更不得據此逕認被告與其下包廠商間均有將保
    留款全數轉為保固保證金之約定。原告復於本院111年4月29
    日言詞辯論期日陳稱：原告已不記得當時是由被告何人向原
    告表示將保留款轉為保固保證金，待保固期滿再一次發還，
    故無法聲請傳喚證人，也無法提出其他證據等語（見本院卷
    十第19頁至第20頁），顯然原告就其主張兩造已口頭約定將
    10%保留款全數轉為保固保證金乙節，舉證實屬不足。至系
    爭統包工程於106年6月12日經新北市政府城鄉發展局驗收合
    格，其中2年其它保固事項於108年6月11日保固期限屆滿，
    並於110年12月15日完成保固修繕解除保固責任，及已退還
    該項保固保證金1,032萬6,816元（被告退還121萬8,564元）
    等情，固有新北市政府城鄉發展局110年12月29日新北城企
    字第1102339363號函在卷可參（見本院卷八第33頁至第34頁
    ），然此為新北市政府城鄉發展局依其與被告間工程承攬契
    約之約定退還被告所繳交之保固保證金，與本件原告是否有
    依系爭合約繳交保固保證金予被告並請求被告發還保固保證
    金實屬二事。
　㈢另參諸系爭合約第5條第1項第2款關於驗收後付款之約定：「
    除契約另有規定外，於驗收合格，乙方繳納保固保證金後，
    甲方於接到乙方提出請款單據經業主核付尾款後，乙方可領
    得之尾款（含保留款）經扣除乙方一切應扣減費用（含自救
    會主要成員104年12月7日契約移轉協商會議承諾甲方之保證
    獲利，詳參附件一）後，於30天內一次無息結付尾款。」（
    見本院卷一第35頁、第101頁、第167頁）；併參系爭合約附
    件一即系爭統包工程104年12月7日契約移轉協商會議紀錄記
    載：「就自救會廠商與工府營造進行後續換約時，就工府營
    造繼受時未施作部分之契約總價，自救會廠商同意採保留款
    制度，且因應本案之特殊性，其保留款原則為10%（但如為
    特殊項目須另配合出具證書、文件等，再予以個案勻調)，
    該筆保留款除供作各該自救會廠商施作工項之結算、找補或
    修補瑕疵之用外，自救會廠商同意支付工府營造用以補償其
    投入本案之成本差額（參附件-暫估2,200萬元，實際金額以
    日後結算為準）。」（見本院卷一第89頁、第155、第217頁
    ）。經查，兩造固不爭執原告瑞吉公司、百峰工程行、堯舜
    企業社未領之保留款數額依序為533萬3,277元、414萬6,796
    元、195萬9,176元（見不爭執事項㈡），惟該等保留款依上
    開約定除供作各施工廠商結算、找補或修補瑕疵外，原告並
    已同意支付被告用以補償被告投入系爭統包工程之成本差額
    。而本件被告主張其承繼長鴻公司接手系爭統包工程，合約
    總價為5億8,238萬6,260元（未稅，含稅金額為6億1,150萬5
    ,573元），業據被告提出之107年度營利事業所得稅簽證申
    報書所附長期工程合約計算表、被告就系爭統包工程開立之
    發票影本為證（見本院卷十第11頁至第13頁、第47頁至第52
    頁），然被告實際領取工程款5億4,944萬1,248元，共遭扣
    罰1,675萬5,818元違約金，此有新北市政府城鄉發展局110
    年12月29日新北城企字第1102339363號函附卷可稽（見本院
    卷八第33頁至第34頁），則被告辯稱其就系爭統包工程虧損
    近3,000萬元，尚非全然無據。至原告雖主張被告長期工程
    合約計算表關於系爭統包工程「收入」與「成本」之金額記
    載錯誤，並否認被告承攬系爭統包工程發生虧損，然原告既
    不爭執被告承繼系爭統包工程前，即發現系爭統包工程剩餘
    工程款已不足支付各分包廠商提出之總施作費用（見本院卷
    十第32頁、第57頁），嗣被告又遭業主額外扣罰違約金1,67
    5萬5,818元，益徵被告確處於虧損狀態。是以，依上開約定
    ，原告之保留款應用以補償被告投入系爭統包工程之成本差
    額，而原告之保留款數額共計1,143萬9,249元，已不足以彌
    補被告之虧損，衡情被告自無可能同意將原告之保留款全數
    轉為保固保證金，足認被告抗辯其與原告間並未達成將保留
    款全數轉為保固保證金之合意，應屬有據。
　㈣從而，原告並未向被告提供結算金額3%之現金作為保固保證
    金，復未能舉證證明兩造間確有達成將10%保留款全數轉為
    保固保證金之合意，自無依系爭合約14條第2項約定請求被
    告返還之餘地，又原告已明確表示本件係請求被告返還保固
    保證金而非保留款，且原告亦不爭執保留款部分已罹於時效
    （見本院卷八第18頁），是本院即無另就原告得否請求被告
    給付保留款為審究之必要，附此敘明。
六、綜上所述，原告依系爭合約第14條第2項約定，請求被告分
    別給付原告瑞吉公司433萬3,277元、原告百峰工程行39萬6,
    796元、原告堯舜企業社195萬9,176元，及均自110年11月20
    日起至清償日止，按年息5%計算之利息，為無理由，應予駁
    回。又原告之訴既經駁回，其假執行之聲請即失所依據，應
    併予駁回之。 
七、本件事證已臻明確，兩造其餘主張、陳述及所提之證據暨攻
    擊防禦方法，經本院斟酌後，核與本件判決結果不生影響，
    爰不一一論述，附此敘明。
八、訴訟費用負擔之依據：民事訴訟法第78條、第85條第1項。 
    　　　　　　
中　　華　　民　　國　　111 　年　　6 　　月　　30　　日
                  工程法庭    法　官　王唯怡
以上正本係照原本作成。
如對本判決上訴，須於判決送達後20日內向本院提出上訴狀。如
委任律師提起上訴者，應一併繳納上訴審裁判費。
中　　華　　民　　國　　111 　年　　6 　　月　　30　　日
                              書記官  林俐如